臺灣高等法院刑事判決　　　　　　　 100年度上訴字第1399號
上　訴　人　臺灣士林地方法院檢察署檢察官
被　　　告　吳讚興
上列上訴人因被告毒品危害防制條例案件，不服臺灣士林地方法
院100 年度審訴字第137 號，中華民國100 年3 月29日第一審判
決（起訴案號：臺灣士林地方法院檢察署100 年度毒偵字第19號
），提起上訴，本院判決如下：
    主  文
上訴駁回。
    事  實
一、吳讚興於民國（下同）88年間因施用毒品案件，經觀察勒戒
    後，認有繼續施用毒品傾向，經臺灣板橋地方法院（下稱板
    橋地院）以88年度毒聲字第270 號裁定令入戒治處所施以強
    制戒治，於92年11月29日執行完畢，並經臺灣板橋地方法院
    檢察署檢察官以93年度戒毒偵字第6 號為不起訴處分。嗣又
    因施用第一、二級毒品案件，經臺灣臺北地方法院（下稱臺
    北地院）以95年度訴字第218 號判決判有期徒刑7 月、4 月
    ，應執行有期徒刑9 月確定；復因施用第一級毒品案件，經
    同法院以95年度訴字第1470號判決處有期徒刑10月確定；再
    因施用第一級毒品案件，經板橋地院以96年度訴字第370 號
    判決處有期徒刑11月確定，上開3 案嗣經臺灣板橋地方法院
    以96年度聲減字第4177號裁定減刑及併定應執行之刑分別為
    有期徒刑9 月、5 月15日確定。復因施用第一級毒品案件，
    經臺北地院以96年度訴更(一)字第9 號判決處有期徒刑1 年，
    減刑為有期徒刑6 月確定。上開各案接續執行，於97年6 月
    19日縮刑期滿，於同月20日因縮短刑期執畢出監。
二、詎吳讚興仍未戒除毒癮，於前案強制戒治執行完畢釋放後5
    年內，因施用毒品案件經法院判決罪刑確定後，復基於施用
    第一級毒品海洛因之犯意，於99年9 月26、27日某時許，在
    北市不詳處所，以針筒注射之方式，施用第一級毒品海洛因
    1 次。嗣於99年9 月28日16時30分許，為警在臺北市○○區
    ○○街與康定路口，因另案當場緝獲吳讚興，並採集其尿液
    送驗結果呈嗎啡陽性反應，始查悉上情。
三、案經臺北市政府警察局萬華分局報告臺灣臺北地方法院檢察
    署檢察官偵查起訴。
    理  由
壹、程序部分：
    按於92年7 月9 日新修正並於93年1 月9 日施行之毒品危害
    防制條例，刪除二犯及三犯之規定，一改修法前繁雜之處遇
    程序，僅將施用毒品者簡化區分為初犯、再犯，並認施用毒
    品者係屬病患性犯人，以觀察、勒戒戒除其身癮，並以強制
    戒治去除其心癮。經觀察、勒戒或強制戒治執行完畢釋放後
    ，若係5 年後再犯該條例第10條施用毒品罪者，與同條例第
    20條第1 項、第2 項關於「初犯」之處理方式相同，檢察官
    應先聲請法院裁定令被告入勒戒處所觀察、勒戒，並視有無
    繼續施用毒品傾向，決定應予釋放、為不起訴之處分，或應
    聲請法院裁定令入勒戒處所強制戒治；若係5 年內「再犯」
    同條例第10條施用毒品罪者，依同條例第23條第2 項規定，
    檢察官則應依法追訴。觀諸該條例第20條第3 項之修正理由
    ：「觀察、勒戒或強制戒治5 年後再犯者，顯見前所實施之
    觀察、勒戒或強制戒治已足以遮斷其施用毒品之癮，為期自
    新及協助其戒除毒癮，對此5年 後再犯者，爰明定仍適用初
    犯之規定，先經觀察、勒戒、強制戒治之程序。」及同條例
    第23條第2 項之修正理由：「為配合簡化施用毒品犯之刑事
    處遇程序，並鑑於經觀察、勒戒或強制戒治執行完畢釋放後
    5 年內再犯者，其再犯率甚高，原據以實施之觀察、勒戒及
    強制戒治既已無法收其實效，自應施以刑事處遇。」顯然如
    施用毒品者係前經觀察、勒戒或強制戒治等治療程序執行完
    畢5 年後，始再施用毒品之「初犯」，因前所執行之觀察、
    勒戒或強制戒治已收戒除毒癮之效，自應重新執行觀察、勒
    戒或強制戒治等治療程序，並於治療程序執行完畢後，由檢
    察官為不起訴處分，毋庸對之追訴處罰；反之，在「再犯」
    之情形，因其先前所為治療程序顯未能收戒斷毒癮之效，且
    考量施用毒品者之再犯率偏高，乃簡化其刑事處遇程序而逕
    予追訴處罰，不再施以治療程序。參酌上開立法理由，修正
    毒品危害防制條例就施用毒品者，祇於「初犯」及「5 年後
    再犯」二種情形，有其追訴條件之限制，即須於初犯經觀察
    、勒戒或強制戒治釋放後「5 年內均無施用毒品之行為」，
    始能認其前所實施之觀察、勒戒或強制戒治已足遮斷毒癮，
    而得於5 年後再犯時，再予適用初犯之規定，重行觀察、勒
    戒等程序。倘5 年內已經再犯，被依法追訴處罰，縱其第三
    次（或第三次以上）施用毒品之時間在初犯釋放5 年以後，
    即與「5 年後再犯」之情形有別，且因已於「5 年內再犯」
    ，顯見其再犯率甚高，原實施觀察、勒戒或強制戒治，已無
    法收其實效，而無5 年戒斷期之存在，自無再經觀察、勒戒
    及強制戒治之必要，應由檢察官逕行起訴，始符新法修正之
    本旨。經查，本案被告前於88年間因施用毒品案件，經觀察
    、勒戒後，認有繼續施用毒品傾向，經臺灣板橋地方法院（
    下稱板橋地院）以88年度毒聲字第270 號裁定令入戒治處所
    施以強制戒治，於92年11月29日執行完畢，並經臺灣板橋地
    方法院檢察署檢察官以93年度戒毒偵字第6 號為不起訴處分
    。嗣又因施用第一、二級毒品案件，經臺灣臺北地方法院（
    下稱臺北地院）以95年度訴字第218 號判決判有期徒刑7 月
    、4 月，應執行有期徒刑9 月確定；復因施用第一級毒品案
    件，經同法院以95年度訴字第1470號判決處有期徒刑10月確
    定；再因施用第一級毒品案件，經板橋地院以96年度訴字第
    370 號判決處有期徒刑11月確定，上開3 案嗣經臺灣板橋地
    方法院以96年度聲減字第4177號裁定減刑及併定應執行之刑
    分別為有期徒刑9 月、5 月15日確定。復因施用第一級毒品
    案件，經臺北地院以96年度訴更(一)字第9 號判決處有期徒刑
    1 年，減刑為有期徒刑6 月確定。上開各案接續執行，於97
    年6 月19日縮刑期滿，於同月20日因縮短刑期執畢出監等情
    ，此有本院被告前案紀錄表存卷可考。而被告既曾於上開觀
    察、勒戒執行完畢後5 年內，再犯施用毒品案件多起，並經
    判刑確定，則被告於本案復為施用第一級毒品犯行，雖係於
    前揭觀察、勒戒後逾5 年後三犯以上，惟依上開說明，足認
    被告經上開觀察、勒戒之執行後，未足以遮斷其施用毒品之
    癮，自與前揭條例第20條第3 項之規定僅得適用於「再犯」
    之情形不合（此有最高法院95年度台非字第59號判決要旨、
    95年度第7 次刑事庭會議決議可參），故本案公訴人逕向本
    院提起追訴，於法要無不合，附此陳明。
貳、證據能力之認定部分：
一、本件以下所引證據，經本院當庭提示，檢察官、被告對於被
    告以外之人於審判外之陳述，均表示無意見，同意作為證據
    （本院卷第26頁反面），且本院審酌該言詞陳述或書面陳述
    作成時，並無違法或不當之狀況，依刑事訴訟法第159 條之
    5 第1 項規定，均有證據能力。
二、另下列所引用卷內之文書證據、證物之證據能力部分，並無
    證據證明係公務員違背法定程序所取得，且檢察官、被告於
    本院亦均未主張排除下列文書證據、證物之證據能力，且迄
    本院言詞辯論終結前均未表示異議，本院審酌前揭文書證據
    、證物均無顯不可信之情況與不得作為證據之情形，依刑事
    訴訟法第158 條之4 反面解釋及第159 條之4 規定，應認均
    有證據能力。
參、認定被告吳讚興犯罪所憑之證據及理由：
一、上開犯罪事實，業據被告吳讚興於原審及本院審理時坦承不
    諱，且被告於前開時地接受警員採取之尿液，經送臺灣尖端
    先進生技醫藥股份有限公司，以GC/MS 氣相層析質譜儀法確
    認檢驗，檢驗結果顯示，證實呈海洛因代謝物嗎啡陽性反應
    ， 濃度高達2620 ng/ml 之事實，有被告之警詢筆錄、臺北
    市政府警察局偵辦毒品案件尿液檢體委驗單（檢體編號0470
    94）、上開公司99年11月24日濫用藥物檢驗報告各乙份在卷
    可憑（見毒偵卷第4 、8 、10頁）；另參諸尿液經行政院衛
    生署認可之檢驗機構以氣相層析質譜儀法進行確認有毒品陽
    性反應者，均不致有偽陽性反應，早經行政院衛生署管制藥
    品管理局多次函釋明確（如該局92年6 月20日管制字第0920
    004713號函，參該局94年6 月編印之「濫用藥物相關解釋彙
    編」第6 頁以下），為本院職務上已知之事實，堪認被告上
    開自白核與事實相符，可以採信。本件事證已臻明確，被告
    犯行洵堪認定，應予依法論科。
二、按海洛因係毒品危害防制條例第2 條第2 項第1 款所定之第
    一級毒品，核被告施用海洛因之行為，係犯毒品危害防制條
    例第10條第1 項之施用第一級毒品罪。被告施用前持有海洛
    因之低度行為，為施用之高度行為所吸收，不另論罪。又被
    告前曾受如犯罪事實欄一所載之犯罪科刑及執行情形，此有
    本院被告前案紀錄表在卷可稽，其於前案有期徒刑執行完畢
    後，5 年內故意再犯本件有期徒刑以上之罪，為累犯，應依
    刑法第47條第1 項規定加重其刑。
三、原審以被告罪證明確，認被告犯施用第一級毒品罪，適用毒
    品危害防制條例第10條第1 項規定，及考量毒品危害防制條
    例認施用毒品者具「病患性犯人」之特質，除降低施用毒品
    罪之法定刑外，並採以觀察、勒戒方式戒除其身癮及以強制
    戒治方式戒除其心癮之措施，足認僅對於施用毒品之犯人科
    以重刑，並不能使其戒除毒癮，並參諸世界各國之醫療經驗
    及醫學界之共識，咸認施用毒品成癮者，其心癮甚難戒除，
    絕難戒絕斷癮，致其再犯率均偏高（以新加坡為例，其執行
    強制戒治後再犯比例高達百分之72至75）。因此施用毒品者
    無法戒絕毒癮，一再施用，本為施用毒品者之特性，再犯施
    用毒品罪，量刑不宜過重，且新修正刑法已採一罪一罰，對
    於施用毒品者，每次施用毒品之犯行，均分別處罰，已足制
    裁被告各次施用毒品之犯行，並審酌本件被告雖前因施用毒
    品案件，經法院裁定送觀察、勒戒、強制戒治，於94年至96
    年、99年間，仍無法戒絕毒品，復再犯多次施用毒品之犯行
    ，分別經法院判決處刑，復再犯本件施用毒品之犯行，自其
    施用毒品之時間觀知，是被告具有「病患性犯人」之特質，
    殆無疑義，及刑法第57條所列各項情狀，被告曾經觀察、勒
    戒、強制戒治及判決處刑程序，仍無法戒除毒癮，復再犯本
    件施用第一級毒品之犯行，係傷害同一之身體健康，堪認被
    告係基於同一心癮所引發，犯罪所生危害非鉅，且其前各次
    施用毒品之犯行均經法院各別判決處刑，已足制裁被告各次
    施用毒品之犯行，被告犯罪後於本院審判時坦承犯行，犯後
    態度尚稱良好，本次另案入監前已有工地之工作，兼衡其品
    性、智識程度及生活狀況等一切情狀，因認檢察官對被告具
    體求處有期徒刑1 年6 月容有過重，僅量處有期徒刑8 月。
    經核認事用法均無違誤，量刑亦屬妥適，無違比例原則。檢
    察官提起上訴，認刑之量定固為實體法上賦予法院得為自由
    裁量之事項，但此項職權之行使，仍應受比例原則、平等原
    則、罪刑相當原則之支配，審酌刑法第57條所列各款應行注
    意事項及一切情狀為之，使輕重得宜，罰當其罪，以符合法
    律授權之目的，此即所謂自由裁量權之內部界限；判決於科
    刑之理由，如僅載稱審酌被告之品行、犯罪之動機、目的、
    手段、犯後態度等一切情狀，因如此記載，均僅為法律抽象
    之一般規定，並未說明各該事項之具體情形，其量刑是否妥
    適無從據以斷定，自有判決理由未備之違法（最高法院94年
    度臺上字第2131號判決、96年度臺上字第2357號、97年度臺
    上字第6874號等判決意旨參照）。查本件被告前已多次因施
    用第1 級毒品、第2 級毒品罪，經檢察官起訴，法院判刑確
    定，連同本件在內，已屬第9 次犯施用毒品罪，有刑案資料
    查註表在卷足憑，顯見被告確實染有施用毒品惡習，缺乏法
    治觀念，自制能力甚差，易受外界影響，亟需較長時間與原
    有生活環境隔離，方足以斷絕此足以導致精神障礙及生命危
    險之成癮性藥物。又本件被告既屬累犯，依刑法第47條第1
    項規定，本應加重刑度，而被告最近1 次犯施用第1 級毒品
    罪，已經臺北地院以99年訴字631 號判決處有期徒刑11月確
    定，原審判決卻就犯罪時間在後之本件犯行僅量處有期徒刑
    8 月，形成施用毒品次數越多，量刑反而越輕之情況，此不
    僅與國民感情不符，更與比例原則、平等原則、罪刑相當原
    則有違，亦違反累犯應加重刑度之規定，是原審判決量刑容
    有未洽云云，指摘原判決不當。惟按刑之量定，係實體法上
    賦予法院職權裁量之事項，倘無逾越法律規定之範圍或濫用
    裁量權限之情形，即不得任意指摘為違法（最高法院96年度
    台上字第3855號判決意旨參照），本件原審判決既已敘明施
    用毒品者本具「病患性犯人」之特質，如未採行有效之觀察
    、勒戒、強制戒治等強制治療方法，以戒除施用者對毒品物
    質之依賴心理，而僅對於施用毒品者科以重刑，並不能使其
    戒除毒癮，且施用毒品者，傷害自己身體健康，堪認係基於
    其對毒品物質之同一依賴心理所致，並列載其審酌科刑之一
    切情狀，已如前述，本院並考量施用毒品者於刑法廢除連續
    犯、改採一罪一罰後，對有物質濫用依賴心理之施用毒品之
    量刑，於同一物質濫用依賴心理狀態下所為再犯行為，亦應
    注意該類型犯罪之罪刑相當原則之合理評價，此與非物質濫
    用者之犯罪行為，其再犯行為通常受到較諸初犯更重程度之
    非難，究竟有別，是原審並審酌被告所為各次施用毒品之犯
    行均經法院各別判處罪刑，已足制裁被告各次施用毒品之犯
    行，此次再犯亦坦承犯行，犯後態度良好，兼衡其品性、智
    識程度及生活狀況等一切情狀，並敘明檢察官對被告具體求
    處有期徒刑1 年6 月容有過重並量刑如上，尚與罪刑相當原
    則無明顯違反。檢察官認被告連同本件在內，已第9 次犯施
    用毒品罪，且犯罪時間在前者（即臺北地院99年訴字631 號
    判決）已處被告有期徒刑11月確定，原審卻就犯罪時間在後
    之本件僅處有期徒刑8 月，量刑違反罪刑相當原則云云，顯
    未考量物質濫用之施用毒品者之前開情形，是其上訴為無理
    由，應予駁回。
據上論斷，應依刑事訴訟法第368 條判決如主文。
本案經檢察官張熙懷到庭執行職務。
中    華    民    國  100     年    6     月    16    日
                  刑事第十四庭  審判長法  官  陳志洋
                                      法  官  遲中慧
                                      法  官  謝靜慧
以上正本證明與原本無異。
如不服本判決，應於收受送達後10日內向本院提出上訴書狀，其
未敘述上訴之理由者並得於提起上訴後10日內向本院補提理由書
（均須按他造當事人之人數附繕本）「切勿逕送上級法院」。
                                      書記官  陳泰寧
中    華    民    國   100    年    6     月    22    日
附錄論罪科刑法條：
毒品危害防制條例第10條第1項
施用第一級毒品者，處 6 月以上 5 年以下有期徒刑。